【裁判字號】    89,簡上,171
【裁判日期】    900110
【裁判案由】    請求容忍通行土地
【裁判全文】
台灣彰化地方法院民事判決  八十九年度簡上字第一七一號
    上  訴  人  乙○○
    訴訟代理人  方文獻律師
    被上訴人    甲○○
右當事人間請求容忍通行土地事件，上訴人對於中華民國八十九年七月二十六日本院
北斗簡易庭八十九年度斗簡字第一二四號第一審判決提起上訴，本院判決如左：
    主      文
原判決命上訴人容忍被上訴人通行坐落彰化縣溪州鄉○○段三０三號土地如附圖一所
示Ｂ部分面積超過二十四平方公尺，並將該部分土地上之農作物剷除（即如附圖二所
示Ｂ部分）部分廢棄，及該部分假執行之宣告與訴訟費用之裁判均廢棄。
右開廢棄部分被上訴人在第一審之訴及假執行之聲請均駁回。
其餘上訴駁回。
第一、二審訴訟費用由上訴人負擔三分之二，餘由被上訴人負擔。
    事      實
甲、上訴人方面：
一、聲明：(一)原判決廢棄。(二)被上訴人在第一審之訴及假執行之聲請均駁回。(三)第
          一、二審訴訟費用由被上訴人負擔。
二、陳述：除與第一審判決書記載相同者，茲予引用外，並補述略稱：
（一）系爭土地與公路已有適宜之聯絡且能為通常之使用：依民法第七百八十七條第
      一項規定「土地因與公路無適宜之聯絡，致不能為通常使用者，土地所有人得
      通行周圍地以至公路。但對於通行地因此所受之損害，應支付償金。」所謂鄰
      地通行權，須以土地與公路無適宜之聯絡為其要件，而是否與公路無適宜之聯
      絡致不能為通常之使用，應依其現在使用之方法判斷之。而被上訴人所有坐落
      彰化縣溪州鄉○○段三０二號土地係專供栽種稻米之用，是平常之出入均以運
      輸肥料、稻米或供農耕機械通行為需要且為已足，經查，在八十四年間該地即
      在最近道路之處以水泥、鋼板架設長六公尺，寬一點五公尺之道路專供該地運
      輸肥料、稻米或供農耕機械通行之用，且亦有四、五年之久尚稱便利，業經被
      上訴人自認在案，是依該地係專供栽稻之使用方法而言，顯已有適宜之通道足
      供該地與公路為適宜之聯絡，是被上訴人並無另闢道路之必要，其主張袋地通
      行權顯無理由。
（二）退而言之，若本院認系爭土地仍無適宜通路而為袋地，對耕地通路之看法，原
      審認定系爭土地通路須有四公尺之寬度亦顯過多，應以酌減為一點五公尺為當
      。
（三）次按「但對於通行地因此所受之損害，應支付償金。」民法第七百八十七條第
      一項但書亦定有明文，是袋地所有人因通行之需要而通行他人之土地，依法即
      需支付償金，縱本件三０二號土地被認定為袋地而有通行權，惟被上訴人即應
      給付補償金始符事理之平，依原審判決主文第一項所載：「被告應容忍原告通
      行坐落彰化縣溪州鄉○○段三０三號土地如附圖所示Ｂ部份面積三三平方公尺
      ，並將該部份土地上之農作物剷除。」，則被上訴人之通行權造成上訴人土地
      有三三平方公尺損害無法耕作之情事，依政府徵收計算方式係以公告現值一千
      三百元加四成為徵收價格而言，三０三號土地每平方公尺係一千八百二十元，
      是共損失六萬零六十元，依法自應由被上訴人予以補償。是若  鈞院認系爭土
      地為袋地而有通行權，則上訴人亦依法主張被上訴人須同時履行補償之義務（
      民法第二百六十四條）。
（四）依民法第七百八十九條第一項規定「因土地一部之讓與或分割，致有不通公路
      之土地者，不通公路土地之所有人，因至公路，僅得通行受讓人或讓與人或他
      分割人之所有地。」該相鄰之三０一、三０二號二筆土地皆為被上訴人之父鄭
      永川所使用，三０二號土地之出入自係通行於三０一號土地上，依法被上訴人
      僅能通行同段三０一號土地。因系爭三０二號土地係由被上訴人之父鄭永川先
      向鄭玉衡買受持分二十分之六，再向鄭景買受持分四分之一，又向鄭秋榮買受
      持分二十分之三，複向鄭明憲、鄭明興、鄭明世、鄭明爐、鄭珠環買受持分各
      一百分之三而登記於被上訴人甲○○名下（被上訴人甲○○在當時年紀約僅十
      歲，當無購買土地之能力甚明）而取得該土地之全部所有權；而相鄰之三０一
      號土地是被上訴人之父鄭永川先向鄭光騰買受持分二分之一而登記於訴外人鄭
      介稱（即被上訴人甲○○之兄）名下（訴外人鄭介稱在當時年紀約僅七歲，當
      無購買土地之能力亦甚明），再向王鳳池買受持分二分之一，而取得該土地之
      全部所有權。
（五）迨至六十二年六月十二日鄭永川死亡，被上訴人甲○○、訴外人鄭介稱均為鄭
      永川之繼承人，是自鄭永川死亡而發生繼承開始後，鄭永川所遺之財產即三０
      一號應有部分二分之一、三０二號土地應有部分二十分之十七均由被上訴人甲
      ○○、鄭介稱二兄弟所共同繼承而為公同共有，是依法被上訴人甲○○於繼承
      開始時亦為三０一號土地之共有人（即與鄭介稱公同共有其父鄭永川所遺三０
      一號土地之持分二分之一），訴外人鄭介稱於繼承開始時亦為三０二號土地之
      共有人（即與被上訴人甲○○公同共有其父鄭永川所遺三０二號土地之持分二
      十分之十七），而後被上訴人甲○○與其兄鄭介稱就其父鄭永川之所遺三０一
      號土地之持分二分之一、三０二號土地之持分二十分之十七等公同共有土地，
      兩人始協議分割（亦即終止二人遺產之公同共有關係而為分割）各自取得其父
      鄭永川遺留之持分，而分割成各自取得分別為三０一、三０二號土地之完整所
      有權。然究不影響被上訴人甲○○與鄭介稱曾經共有而分割三０一、三０二號
      土地之事實，且系爭土地不通公路之結果，係被上訴人甲○○與其兄鄭介稱於
      土地分割時所『預知』，依上揭法條判決之規定，被上訴人甲○○自不得以分
      割之當事人間任意行為，使其周圍地受其牽連而負通行之義務應無疑義。
（六）末，若被上訴人與其兄鄭介稱之公同共有協議分割未完全符民法第七百八十九
      條之規定，然依民法第七百八十九條之立法意旨略以：「因土地之一部讓與或
      分割，致生不通公路之土地者，其結果由當事人之任意行為而然。故其土地之
      所有人，祗能不給報償而通行於受讓人取得之公路接續地，其他之鄰地所有人
      ，不負許其通行之義務」，被上訴人甲○○與其兄鄭介稱之協議分割時自可『
      預知』其各自取得鄭永川遺留持分之方式將造成三０二號土地為袋地，是實具
      有同一之法律理由，自應「類推適用」民法第七百八十九條之規定，始能適合
      社會通念，並能實現法律生活之公平及維持法律秩序之安定，準此，被上訴人
      之三０二號土地應通行其兄三０一號土地，始符法律正義及事理之平，自不待
      言。
三、證據：援用原審之立證方法，並提出照片兩幀，土地登記謄本影本一份、三０
    一、三０二號土地台帳各一份為證。
乙、被上訴人方面：
一、聲明：求為判決駁回上訴。第二審訴訟費用由上訴人負擔。
二、陳述：除與原審判決書所載者相同茲予引用外，補稱：系爭土地因上訴人將兩邊
    土地填土，致使耕耘機及割稻機無法下田工作。又水泥便橋係被上訴人於八十四
    年間設置，因鄭介稱將三０一地號土地掏空，導致通道下陷，不讓被上訴人通行
    ，目前因地基下陷也無法使用便橋。設置便橋時有取得鄭介稱之同意，當時他有
    向我表示日後土地過給子女時便要拆除。
三、證據：援用原審之立證方法，並提出耕耘機及割稻機農機規格表各一份為證。
丙、本院依職權命彰化縣北斗地政事務所勘測現場。
    理      由
一、本件被上訴人於原審起訴主張其所有坐落彰化縣溪州鄉○○段三０二號土地，與
    南側上訴人所有坐落同段三０三號土地相鄰，因三０二號土地與公路無適宜之聯
    絡，為袋地，致不能為通常使用，而三０三號土地之南側即為道路，是被上訴人
    乃有通行上訴人所有三０三號土地如附圖一所示Ｂ部分面積三三平方公尺之土地
    ，以至公路之必要，則上訴人自有容忍被上訴人通行該部分土地，並將該部分土
    地上之農作物剷除之義務，爰依民法第七百八十七條、第七百八十八條規定，提
    起本訴等語。上訴人則以對於被上訴人所有三０二號土地與公路無適宜之聯絡，
    為袋地之事實，不為爭執，惟以三０二號土地之東側，乃其兄鄭介稱所有同段三
    ０一號土地，亦與道路相通，而該二筆土地均係繼承自其父鄭永川而來，於鄭永
    川所有時，並無不通公路之問題，是於被上訴人及鄭介稱分別繼承後，上訴人所
    有三０二號土地雖因之形成袋地，亦應從其兄鄭介稱所有三０一號土地通行，始
    不違正義原則等語，於本院補稱上訴人所有坐落彰化縣溪州鄉○○段三０二號土
    地係專供栽種稻米之用，是平常之出入均以運輸肥料、稻米或供農耕機械通行為
    需要即為足夠，且被上訴人已在最近道路之處以水泥、鋼板架設長六公尺寬一．
    五公尺之道路，專供該地運輸肥料、稻米或供農耕機械通行之用，已有數年之久
    尚稱便利，是被上訴人並無另闢道路之必要，且該系爭土地不通公路之結果，為
    被上訴人與其兄鄭介稱協議分割三０一、三０二號土地之所造成，依民法第七百
    八十九條第一項規定，被上訴人僅得通行相鄰之三０一土地，若被上訴人與其兄
    鄭介稱之公同共有協議分割未完全符民法第七百八十九條之規定，然依同一之法
    律理由，自應「類推適用」民法第七百八十九條之規定，始能適合社會通念，並
    能實現法律生活之公平及維持法律秩序之安定，且原審法院對耕地通路須有四公
    尺之寬度亦顯過寬，若是本院認系爭土地為袋地而有通行權，依法自應由被上訴
    人予以補償云云，資為抗辯。
二、經查，被上訴人主張其所有坐落彰化縣彰化縣溪州鄉○○段三０二號土地，與南
    側上訴人所有坐落同段三０三號土地相鄰，然三０二號土地與公路無適宜之聯絡
    ，為袋地，而三０三號土地之南側即為道路等情，業據提出土地登記謄本及地籍
    圖謄本等件為證，且為上訴人所不爭執，並經原審法院勘驗現場屬實，製有勘驗
    筆錄及略圖在卷可稽。足見被上訴人所有三０二號土地確與公路無適宜之聯絡，
    自有通行周圍地以至公路之必要。又三０二號土地之東側為被上訴人之兄鄭介稱
    所有之三０一號土地，其南側則為上訴人所有之三０三號土地，該兩筆土地之南
    側皆與道路相聯絡，此為兩造所不爭執，並有上開勘驗略圖足憑。是前揭三０一
    號及三０三號土地皆為三０二號土地之周圍地，三０二號土地從三０一號或三０
    三號土地皆可通行至道路。惟從三０二號土地之東南側通行三０一號土地至道路
    ，以寬度四公尺計算，需使用三０一號土地面積五六平方公尺，而從三０三號土
    地通行至道路，以寬度四公尺計算，則僅需便用三０三號土地面積三三平方公尺
    ，此經原審囑託彰化縣北斗地政事務所派員測量明確，製有附圖一之複丈成果圖
    在卷可考，並有複丈成果圖附本院北斗簡易庭八十八年度斗簡字第三四八號民事
    卷（該案係被上訴人請求通行三０一號土地，然為本院北斗簡易庭以非損害最少
    為由，判決駁回）足據。自以通行三０三號土地如附圖一所示Ｂ部分，對周圍地
    之損害最少。再三０二號及三０一號土地，自始即為二筆土地，且其所有人亦不
    相同，三０二號土地於五十三年十一月間，乃鄭永川及被上訴人所共有，應有部
    分各二十分之十七、二十分之三；三０一號土地於四十四年三月間，則為鄭永川
    及被上訴人之兄鄭介稱所共有，應有部分各為二分之一，迨至八十四年五月間鄭
    永川死亡，被上訴人因分割繼承鄭永川所遺三０二號土地應有部分之二十分之十
    七，才取得三０二號土地權利之全部，而鄭介稱亦因分割繼承鄭永川所遺三０一
    號土地應有部分之二分之一，始取得三０一號土地權利之全部，此觀上訴人提出
    之土地謄本即明。足認三０二號土地與三０一號土地原非同一人所有，三０二號
    土地本即為袋地，要非因被上訴人及其兄分割繼承鄭永川之遺產而形成，與民法
    第七百八十九條所定同一所有人土地，因一部之分割所致之袋地不同，自無該法
    條之適用。又民法第七百八十七條第一項所定之通行權，其主要目的不僅在調和
    土地所有人間之利害關係，且在充分發揮袋地之經濟效用，以促進物盡其用之社
    會整體利益。是鄰地通行權之行使，在土地所有人方面，為其所有權之擴張，而
    在鄰地所有方面，其所有權則因而受限制，基於物權法定主義之原則，尚不能類
    推適用於本件，是上訴人辯稱三０二號土地係因分割繼承而形成袋地，被上訴人
    應通行三０一號土地以至公路，若被上訴人與其兄鄭介稱之公同共有協議分割未
    完全符民法第七百八十九條之規定，然依同一之法律理由，自應「類推適用」民
    法第七百八十九條之規定，始能適合社會通念云云，即不足憑採。
三、至上訴人主張原審認定系爭土地通路須有四公尺之寬度亦顯過多，應以酌減為一
    點五公尺為當云云。惟通路之寬度並非僅從袋地所有人之主觀必要性為判斷，應
    從向來袋地及周圍地雙方的利用目的及其利用狀態、附近的地理狀況、社會經濟
    的必要性之有無、關係者的利害得失、場所的慣行等從誠實信用原則予以考慮，
    加以客觀的判斷，經查該系爭土地為特地農業區，專供栽種稻米之用，有土地登
    記謄本及現場照片為證，並為兩造所不爭執，堪信為真。是以平常之出入均以運
    輸肥料、稻米或供農耕機械通行為需要即為足夠，據被上訴人所提出之耕耘機及
    割稻機農機規格表所示農機寬度最寬為二三０公分（耕寬最寬為二八○公分），
    原審認定四公尺之寬度，就通路之利用情形，本院認為縮減為三公尺為適當，上
    訴人主張其失之過寬之部分為有理由。
四、又上訴人主張被上訴人因通行之需要而通行他人之土地，須同時履行補償之義務
    ，原審法院，對此漏未判決。惟按民法第七百八十七條第一項但書規定「但對於
    通行地因此所受之損害，應支付償金。」該「償金」係指補償土地所有權人不能
    使用土地之損害，必於有通行權者，行使其通行權後，始有是項損害之發生，與
    通行權並無對價關係（參照最高法院七十六年度台上字第二六四六號判決），上
    訴人是項主張為無理由，附以說明。
五、綜上所述，本件被上訴人主張本於袋地通行權之法律關係，請求判決命上訴人容
    忍被上訴人通行坐落彰化縣溪州鄉○○段三０三號土地如附圖二所示編號Ｂ部分
    面積二十四平方公尺部分，洵屬正當，應予准許。逾此範圍所為之請求，為無理
    由，應予駁回。原審就超過上開應准許部分，為上訴人敗訴之判決，並為假執行
    之宣告，自有未洽。上訴意旨就此部分指摘原判決不當，求予廢棄改判，為有理
    由。至於上開應准許部分，原審判決命上訴人容忍被上訴人通行並為假執行之宣
    告，核無違誤，上訴意旨，就此部分，仍執陳詞，指摘原判決不當，求為廢棄改
    判，為無理由，應駁回其上訴。
六、本件事證已臻明確，兩造其餘主張及攻擊防禦方法就判決結果已不生影響，故不
    予論究，併此敘明。
據上論結，本件上訴為一部有理由，一部為無理由，依民事訴訟法第四百三十六條之
一第三項、第四百四十九條第一項、第四百五十條、第七十九條但書，判決如主文。
中      華      民      國    九十      年      一      月      十      日
                      台灣彰化地方法院民事第二庭
~B審判長法官  羅  培  昌
~B      法官  何  志  通
~B      法官  李  水  源
右為正本係照原本作成
不得上訴。
中      華      民      國    九十      年      一      月      十一    日
~B法院書記官  楊  美  芳


司法院資訊處製作；財團法人民間司法改革基金會備份。
